【裁判字號】    98,台上,3887
【裁判日期】    980709
【裁判案由】    偽造有價證券
【裁判全文】
最高法院刑事判決            九十八年度台上字第三八八七號
上  訴  人  甲○○
選任辯護人  吳春生律師
            許龍升律師
上列上訴人因偽造有價證券案件，不服台灣高等法院高雄分院中
華民國九十五年十二月十二日第二審更審判決（九十五年度上更
(一)字第三一八號，起訴案號：台灣高雄地方法院檢察署九十一年
度偵字第一二二六０號），提起上訴，本院判決如下：
    主  文
原判決撤銷，發回台灣高等法院高雄分院。
    理  由
本件原判決認定上訴人甲○○於民國八十八年五月十日，在高雄
市○○區○○路一四八號住處，自任會首召集互助會，連同會首
共二十三會，每期會款金額新台幣（下同）二萬元，欲投標會員
於投標日填寫足以代表其姓名之署押及投標金額於標單上競標，
開標後由上訴人負責收取死會及活會會款（活會會員應繳會款為
二萬元扣除得標者所出標息，即俗稱「內標制」），會期自八十
八年五月十日起迄九十年三月十日止，約定於每月十日下午八時
許在上揭地點開標，得標之會員須簽發二萬元面額本票交由各活
會會員收執為憑。詎上訴人竟基於意圖為自己不法之所有及行使
偽造準私文書之概括犯意，先後於第十五、十六會即八十九年七
月十日、同年八月十日，趁會員未全部到齊競標之機會，先後冒
用「鄭欽元」（顏戀月以其子鄭欽元名義跟會）、「陳芝吟」（
陳姿羽以此名義跟會）名義，連續在標單上偽簽各該被冒標會員
之署押及各填載四千元標息，而偽造標單，並持以行使而得標，
致顏戀月、陳姿羽等其餘活會會員均陷於錯誤，而交付如原判決
附表所示之活會會款予上訴人，共計詐得二十八萬八千元（其計
算方式詳如原判決附表所示），足生損害於原判決附表所示被冒
標人等人。上訴人為掩飾上開冒標犯行，復基於意圖供行使而偽
造本票之概括犯意，先後於上開冒標時間後，在其上開住處，連
續偽造鄭欽元、陳芝吟名義簽發如原判決附表所示之本票（每次
各接續偽造鄭欽元、陳芝吟名義之本票九張），先後持以交付活
會會員而行使之，供作為收取會款之擔保。嗣於九十年三月十日
該會結束後，陳姿羽因認自己係屬尾會，卻始終未收到會款，於
同年五月二十一日在上訴人住處發現其所持會單上「得標人」欄
之「陳芝吟」部分記載「八十九年八月十日以四千元得標」，始
知受騙等情。因而撤銷第一審所為科刑之判決，經比較刑法之新
舊規定後，改判依想像競合犯及行為時即修正前刑法牽連犯、連
續犯規定，從一重論處上訴人連續犯偽造有價證券罪刑。固非無
見。
惟查：(一)依原判決認定之事實，上訴人係於互助會第十五、十六
會即八十九年七月十日、同年八月十日先後冒用鄭欽元、陳芝吟
名義，填寫標單標取會款，並於冒標會款後，在其住處，連續以
鄭欽元、陳芝吟名義簽發如原判決附表所示之本票，每次各接續
偽造鄭欽元、陳芝吟名義之本票九張，再持交活會會員而行使之
，供作為收取會款之擔保等情，理由內並說明上訴人偽造之上開
本票，無證據證明已經滅失，應依刑法第二百零五條規定宣告沒
收，且於主文欄為該諭知。觀諸原判決附表編號１、２之冒標詐
欺所得欄內關於上訴人冒標得款金額之計算，其所以認上訴人先
後偽造而交付活會會員收執之本票各為九紙，當係以其總會數二
十三會減去上訴人冒標當時之死會十四會而來。然證人顏戀月於
第一審具狀及調查時到庭結證一再稱伊於本件互助會係以自己及
鄭欽元名義，計參加兩會，均為活會等語，此並有該互助會單可
按（見一審卷第八十、一二六頁）。依此，則上訴人既冒鄭欽元
名義標取會款，衡情當無將偽造鄭欽元之本票交予顏戀月可能，
則於計算上訴人以鄭欽元名義冒標會款，並偽造其本票交付活會
會員收執時，自應將顏戀月所參與之二會扣除，始符常理。同樣
情形，陳姿羽以「陳芝吟」名義參加該互助會一會，亦為活會，
則上訴人冒該名義標取會款，並偽造其本票交活會會員收執時，
當亦無將其冒名偽造之陳芝吟本票交予陳姿羽可能，因之計算上
訴人偽造該本票之張數，自應將此扣除。乃原判決逕以該互助會
總會數二十三會扣除冒標當時之死會會數十四會，計算上訴人於
各該冒標之互助會，分別偽造本票九紙，要與上開卷證不相符合
，而有證據上理由矛盾之違法。(二)上訴人固坦認有冒陳芝吟名義
標取互助會款行為，然始終否認有以該名義偽造本票交付犯行，
渠選任辯護人於原審具狀辯謂因上訴人與有借貸關係之會員如陳
姿羽、顏戀月、周華雄等人（亦即以渠應付予會員之利息款或借
款抵充會款者），即以自己名義之本票交付，或未交付本票，僅
口頭約定如何償還而已，此由顏戀月參與二會，其係尾會，手中
應握有四十二紙死會開出之本票，但卻聲稱伊只拿到三十二紙本
票等語，適足以證明等語（見原審更審卷第九十頁背面、第九十
一頁）。觀諸證人顏戀月於第一審及原審審理時確證稱伊係以自
己及其子鄭欽元名義各參加一會，於最後兩會時，上訴人告訴伊
二會均歸伊所有，並要伊將所持三十二紙本票交出等語，似徵上
訴人該項辯詞，尚非全然無據（見一審卷第八十、一一七頁）。
原判決對上訴人此項有利之辯解，未說明不足採之理由，尚嫌理
由不備。(三)原判決認上訴人係趁會員未全部到齊競標之機會，乃
於八十九年七月十日冒用鄭欽元名義冒標互助會款等情。然顏戀
月於第一審調查及原審更審前審理時到庭結證一再證稱伊於本件
互助會開會，每次均有到場競標等語（見一審卷第八十一頁、原
審上訴卷第一一七頁）。所供倘若不虛，則上訴人於顏戀月每次
開標均出席競標情形下，如何得冒其子鄭欽元名義，填寫標單競
標，亦頗有可疑，究竟實情為何？猶有疑竇。事關上訴人此部分
行使偽造準私文書犯罪成否之判斷，自有進一步詳查釐清必要。
原審對此未遑深入查究，遽為不利於上訴人之認定，亦嫌速斷。
以上，或係上訴意旨所指摘，或為本院得依職權調查之事項，應
認原判決仍有撤銷發回更審之原因。原判決認上訴人牽連犯詐欺
取財罪部分，雖係不得上訴第三審之案件，基於審判不可分原則
，應併予發回，附此敘明。
據上論結，應依刑事訴訟法第三百九十七條、第四百零一條，判
決如主文。
中    華    民    國  九十八  年    七    月    九    日
                      最高法院刑事第十二庭
                          審判長法官  黃  一  鑫
                                法官  張  春  福
                                法官  林  勤  純
                                法官  李  錦  樑
                                法官  陳  國  文
      本件正本證明與原本無異
                                      書  記  官
中    華    民    國  九十八  年    七    月   十七   日
                                                      K


司法院資訊處製作；財團法人民間司法改革基金會備份。
